【裁判字號】    98,訴,264
【裁判日期】    980812
【裁判案由】    分割共有物
【裁判全文】
臺灣新竹地方法院民事判決               98年度訴字第264號
原      告  子○○
原      告  丑○○
原      告  丁○○
原      告  庚○○
原      告  己○○
上列五人共同
訴訟代理人  魏早炳律師
            陳恩民律師
            魏翠亭律師
被      告  甲○○    住新竹縣.
訴訟代理人  乙○○    住新竹縣.
被      告  壬○○    住新竹縣.
被      告  辛○○    住新竹縣.
                      巷3號
被      告  戊○○    住新竹縣.
                      2弄11.
被      告  癸○○    住新竹縣.
                      號
被      告  寅○○    住桃園縣.
                      2號
兼上列五人
訴訟代理人 丙○○    住新竹縣.
                      2弄11.
上列當事人間分割共有物事件，本院於民國98年7 月29日辯論終
結，判決如下：
    主  文
兩造共有坐落新竹縣湖口鄉○○段下北勢小段第808地號，建地
，面積壹肆伍平方公尺土地，准予變價，所得價金並依附表所示
應有部分比例分配之。
訴訟費用由兩造依附表應有部分所示之比例負擔。
    事實及理由
一、原告起訴主張：坐落新竹縣湖口鄉○○段下北勢小段第808
    地號，建地，面積145 平方公尺土地（下稱系爭土地），為
    兩造所共有（兩造應有部分如附表所示）。而部分兩造當事
    人所共有與系爭土地融鄰之同前地段809 地號土地 (共有人
    與應有部分比例均與系土地不完全相同)分 割事件，在本院
    理中，因該土地之分割方案須對外通路，是以須以本件系爭
    土地作為連接對外道路，是以有請求分割之必要，兩造所有
    前揭系爭土地並無不分割之特約，亦無因物之使用目的不能
    分割之情形，惟兩造就系爭土地分割方法復無法達成協議，
    依民法第823 條第1 項、第824 條第1 、2 項規定，原告自
    得訴請裁判分割。就分割方案部分，因系爭土地北側緊臨原
    告丑○○所有之地上物，原告丑○○所有之地上物占用系爭
    土地約3.2 坪，為免分割後須拆除原告丑○○之地上物及分
    割後因分割面積狹小而無利用實益之不利益，原告5 人就分
    得之部分願保持共有，並請求將原起訴狀分割方案中B 部分
    分予原告所有，以作為對外通路。
二、被告方面主張：
(一)、被告丙○○、壬○○、辛○○、戊○○、癸○○、寅○○則
    主張：
  1.不同意原告就前開808 地號所提出之分割方案。也不同意將
    系爭地與809 地號土地合併分割。並請依被告丙○○、壬○○、辛○○、戊○○、癸○○、寅○○等人於94年11月16日
    所提出之分割方案中將該方案中編號1 部分由被告丙○○、
    壬○○、辛○○、戊○○、癸○○、寅○○所有並保持共有
    ，原告所提出之分割方案道路面積過大。
  2.即被告丙○○等人不同意由系爭土地，原告主張分割圖B 部
    分供作道路使用，蓋就809 地號分割並以以本件系爭土地內
    部分土地供道路使用是唯一且必須的選擇，原告僅考量其利
    益而未考量全體共有人之利益，並不公平合理，被告丙○○
    等人所提出之分割方案，既非以系爭土地供道路使用為唯一
    選擇，且可維持全體共有人之利益，應較可採。
(二)、被告甲○○部分：
  1.不同意原告所提出之分割方案，即不同意合併分割，如找補
    價格合理，同意以原物分割方分割，但就找補之價格兩造並
    無共識，是以同意變價分割。
  2.系爭土地面積不大，如提供道路使用，分得之面積將減少，
    僅有10平方公尺，亦將減少經濟價值，如原告願將所分得之
    地供道路使用，應在判決書中加以註明。
三、兩造所不爭執之事實：
    系爭土地為兩造所共有，各共有人應有部分之比例如附表所
    示。
四、按「共有人相同之數不動產，除法令另有規定外，共有人得
    請求合併分割。」「共有人部分相同之相鄰不動產，各該不
    動產均具應有部分之共有人，經各該不動產應有部應有部分
    過半數共有人之同意，得適用前項規定，請求合併分割。但
    法院認合併分割為不適當者，仍分別分割之。」98年7 月23
    日施行民法第824 條第4 項、第5 項分別定有明文。查本件
    兩造所共有之前揭系爭土地與同地段之809 地號土地共有人
    僅部分相同，而原告就本件前揭系爭土地之應有部分為合計
    未超過應有部分的二分之一，且被告等人亦不同意合併分割
    ，況原告要求合併分割之目的在於以本件系爭土地部分土地
    供道路使用，顯係犧牲前系爭土地之利用價值，以保障同地
    段之809 地號土地，是依其性質顯不適宜與同地段809 地號
    、809-1 地號土地合併分割，是以原告請求本件系爭土地與
    相鄰之809 地號、809-1 地號土地合併分割，顯與前開民法
    規定相違，自難准許，合先敘明。
五、兩造爭執要點：
    原告主張原物分割，被告丙○○、壬○○、辛○○、戊○○
    、癸○○、寅○○主張原物分割 (與原告方案不同)， 被告
    甲○○主張變價分割，究何人主張為可採？
六、得心證之理由：
(一)、「共有物之分割，依共有人協議之方法行之。分割之方法不
    能協議決定，或於協議決定後因消滅時效完成經共有人拒絕
    履行者，法院得因任何共有人之請求，命為下列之分配：一
    、以原物分配於各共有人。但各共有人均受原物之分配顯有
    困難者，得將原物分配於部分共有人。二、原物分配顯有困
    難時，得變賣共有物，以價金分配於各共有人；或以原物之
    一部分分配於各共有人，他部分變賣，以價金分配於各共有
    人。以原物為分配時，如共有人中有未受分配，或不能按其
    應有部分受分配者，得以金錢補償之。以原物為分配時，因
    共有人之利益或其他必要情形，得就共有物之一部分仍維持
    共有。」（民法第824 條第1 項、第2 項、第3 項規定及最
    高法院50年台上字第919 號判例意旨參照）。又法院裁判分
    割共有物，定其分配，應兼顧全體共有人之利益，斟酌各共
    有人之利害關係並共有物之性質、價格、利用價值及經濟效
    用決之（參照最高法院84年度台上字第1538號判決意旨）。
(二)、就系爭土地之分割方式，本院應採行變價分割方式，理由如
    次：
  1.本件系爭土地面積僅有145平方公尺，原告等及被告丙○○
    、壬○○、辛○○、戊○○、癸○○、寅○○雖均同意於分
    割後願意保持共有，惟原告或被告丙○○、壬○○、辛○○
    、戊○○、癸○○、寅○○等之分割方案，均係分別僅為其
    利益著想，無視於被告甲○○取得約10平方公尺之面積 (即
    原告分割方案之C3) ，原告復不願提出被告甲○○可以接受
    之補償方案，被告甲○○分得該土地，難以為任何之利用，
    自違背前開最高法院應兼顧全體共有人之利益，況原告主張
    之分割方式係以其就同地段809 地號土地請求分割事件 (本
    院98年度訴字第263 號)分 割方案為法院接受為前提，惟本
    院前開事件並未接受原告所提出之分割方式，是以原告所提
    出之分割方案在本件中是否適宜即有疑義，原告等與被告丙○○、壬○○、辛○○、戊○○、癸○○、寅○○雖均表示
    分割後願保持共有，惟分割共有物訴訟之目的在減少共有情
    況，以促進土地活用，如依原告等或被告丙○○、壬○○、
    辛○○、戊○○、癸○○、寅○○之方割方案，分割後，復
    再保持共有之情況，亦與分割共有物之目的相違，且該2分
    割方案內容亦不同，並斟酌各共有人之利害關係並共有物之
    性質、價格、利用價值及經濟效用之判決意旨，均非可採。
  2.經查，如系爭土地為變價分割，各共有人皆可應買（最高法
    院86年台上字第1737號判決意旨參照），本件系爭土地面積
    僅145 平方公尺，面臨道路，如以該土地整體變價，透過良
    性公平競價之結果，各共有人能分配之金額增加，反較有利
    各共有人，如原告有意取得該土地，可參與競標，則取得之
    土地面積將更大，就原告而言，能享受之利益更大，而系爭
    土地亦可發揮更大之經濟效用，從而，本院認為，如以變價
    分割，方能兼顧各共有人之利益，自以變價分割為宜。
  3.從而，原告依民法第823 條第1 項前段規定，訴請就系爭土
    地為分割，為有理由，本院依該土地性質及分割後之經濟效
    用等情形，認以變價分割為當，爰判決如主文第1 項所示。
七、本件事證已臻明確，兩造其餘攻擊或防禦方法，經本院審酌
    後，認均與本件之結論無涉，茲不再一一論述，併予敘明。
八、據上論結，本件原告之訴為有理由，依民事訴訟法第80條之
    1、第85條第1項但書，判決如主文。
中    華    民    國    98    年    8     月    12    日
                  民事第一庭    法  官  王銘勇
以上正本係照原本作成。
如對本判決上訴，須於判決送達後20日內向本院提出上訴狀。
中    華    民    國    98    年    8     月    13    日
                                書記官  曾秀貞
附表：
   共有人        應有部分
1.丑○○        325488分之33373
2.壬○○        488232分之40382
3.辛○○        162744分之16646
4.戊○○        162744分之8323
5.丙○○        162744分之8323
6.甲○○        162744分之19760
7.癸○○        244116分之20191
8.寅○○        162744分之35937
9.子○○        732348分之20191
10.丁○○        732348分之20191
11.庚○○        732348分之20191
12.己○○        325488分之33373


司法院資訊處製作；財團法人民間司法改革基金會備份。
